【裁判字號】    92,訴,71
【裁判日期】    921126
【裁判案由】    竊盜等
【裁判全文】
臺灣屏東地方法院刑事判決                            九十二年度訴字第七一號
    公  訴  人  臺灣屏東地方法院檢察署檢察官
    被      告  庚○○
    選任辯護人  鍾治漢
    被      告  辛○○
    被      告  甲○○
    被      告  子○○
    被      告  丙○○
    被      告  丁○○
    被      告  己○○
    被      告  乙○○
右列被告等因竊盜等案件，經檢察官提起公訴（九十一年度偵字第三一九九號），本
院判決如左：
    主  文
庚○○、甲○○、子○○、丙○○、丁○○、己○○、乙○○結夥三人以上竊盜，乙○○累犯，處有期徒刑壹年貳月，庚○○處有期徒刑壹年陸月，甲○○、子○○、丙○○、丁○○、己○○均處有期徒刑壹年。
辛○○無罪。
    事  實
一、乙○○於民國八十六年間，因違反麻醉藥品管理條例案件，經台灣台中地方法院
    以八十六年度易字第六一八二號判處有期徒刑二月確定，於八十七年五月五日易
    科罰金執行完畢。庚○○明知其於九十年九月十日以種植蔬果名義向卯○○承租
    寅○○所有、位於屏東縣高樹鄉○○○段七三０之二地號土地，係位於荖濃溪東
    振新堤防內，屬於荖濃溪行水區，且其為承租人，僅得依約使用該土地種植短期
    農作物，並無挖取砂石外運之權力，竟於九十一年五月二十日二十三時三十分許
    ，夥同子○○、丙○○、己○○、乙○○，並透過不知情之辛○○（下詳）提供
    大貨車四部、挖土機二部，及員工甲○○、丁○○，共同基於為自己不法所有之
    犯意聯絡，由乙○○、己○○駕駛挖土機，將上開土地上之砂石挖取後，放置於
    丙○○、子○○、甲○○、丁○○所駕駛之大貨車上，再由庚○○駕駛自小客車
    在前方引導，將土石外運至高樹鄉砂石聯合管理委員會前方空地堆放。嗣於隔日
    （五月二十一日）凌晨零時三十分許，為警當場查獲丁○○駕駛車號Ｘ二—七０
    ０大貨車，甲○○駕駛車號ＪＯ—二０八號大貨車，其餘則乘隙逃逸，而在現場
    遺留車號ＪＯ—五０八號、ＸＯ—四一六號貨車及挖土機二部。其等挖掘造成之
    坑洞約有六百二十五立方公尺。
二、案經屏東縣警察局里港分局報請臺灣屏東地方法院檢察署檢察官偵查起訴。
    理  由
壹、有罪部分：
一、訊據被告庚○○、子○○、丙○○、己○○、乙○○、甲○○、丁○○均固不否
    認有於右揭時、地或指揮或駕駛挖土機或大貨車操作挖掘、載運砂石，造成前開
    坑洞，而為警查獲之事實，惟否認有盜採砂石之犯行，被告庚○○辯稱：只是在
    整地，沒有盜採砂石，因為該地大石頭很多，不易種植，需先整地後才能種植西
    瓜云云；被告子○○、丙○○、己○○、乙○○均辯稱：是受庚○○所託，庚○○說要整地種西瓜，如何整地均受庚○○指揮云云；被告甲○○、丁○○辯稱：
    是老闆辛○○叫我們去現場的，老闆只說要去整地云云。
二、經查：
  (一)本件系爭土地位於荖濃溪河川行水區內，為寅○○所有，於九十年七月十三日委
    託卯○○管理，卯○○於九十年九月十日將系爭土地出租予被告庚○○種植蔬菜
    及短期作物等情，有經濟部水利署第七河川局九十二年八月二十七日水七管字0
    000000000０號函、契約書（見偵查卷第三十頁）、同意書（見偵查卷
    第二九頁）等在卷可稽。又員警於九十一年五月二十一日凌晨巡邏時，發現有砂
    石車開小燈行駛，前面有一台自小客車在帶路，因而上前盤查，砂石車已將砂石
    倒在高樹鄉砂石聯合管理委員會前面空地，砂石車上也有載運砂石，因為聯合管
    理委員會已經很久沒有開採砂石，砂石車司機就帶同員警到開採砂石的現場，又
    發現挖土機及砂石車，司機均已逃逸，引擎雖未發動，但都還是熱的等情，業據
    證人即查獲員警戊○○於本院調查時證述明確，並有現場照片多張在卷可參，而
    本件經經濟部水利處第七河川局派員會同高屏溪流域管理委員會及里港分局新南
    派出所員警前往查看時發現，現場遭挖掘之砂石約有六百二十五立方公尺，與堆
    置於高樹鄉砂石聯合管理委員會前方空地之砂石材質、大小及內容均相同，亦有
    高屏溪流域管理委員會稽查違規案件現場紀錄在卷足憑。
  (二)被告等人雖均辯稱僅在整地，並未盜採砂石云云，然依上開現場紀錄及照片可知
    ，被告庚○○等人確已將砂石裝入大貨車中，已入其等實力支配之下（見警卷所
    附照片），並已將一部份砂石外運至距離系爭土地約二公里外之高樹鄉砂石聯合
    管理委員會前面空地堆放，系爭土地遭挖掘之砂石量高達六百二十五立方公尺，
    衡以該等土石遭挖掘之數量，顯非整地之所需；次查，系爭土地於九十年二月間
    為警查獲壬○○有挖掘土石的行為，本件查獲時，經高屏溪流域管理委員會稽查
    人員丑○○至現場勘查，發現現場土地與九十年二月間比較起來，有被挖土機挖
    深的情形，土丘也有被切過的痕跡，此有九十年二月十三日經濟部水利處第七河
    川局取締違反水利法現場會勘紀錄表及證人丑○○之證詞在卷可稽（見本院九十
    二年八月二十八日訊問筆錄），系爭土地既然已有被盜挖的情形，被告庚○○預
    計種植農作物，更須以土石將地表填平，何以反將土石外韻、造成更大的坑洞？
    是被告庚○○辯稱要整地種植農作物云云，不足採信。況被告等如確為整地種植
    作物，據被告庚○○供稱所謂整地，是要將土地內的大石頭、雜草拿起來，將地
    推平（見本院審理筆錄），此等動作自需充足的光線以供篩選哪些為需挑除的石
    頭，被告等何以挑選光線昏暗不明的深夜進行？如地面有所不平，僅需以挖土機
    推平足矣，無須以大貨車載運砂石外運至二公里外之空地推放，更遑論現場竟然
    還有四部大貨車之多，是其等辯稱僅在整地云云，顯屬卸責之詞，不足採信。
  (三)本件遭盜挖砂石之土地位於荖濃溪東振新堤防內，需經過東振新堤防始能到達一
    節，有上開稽查違規案件現場紀錄所附簡圖可稽，臺灣南部溪流因遭濫採砂石，
    造成許多數座橋樑均成危橋，經政府一再呼籲禁止濫採，並經媒體反覆披載，為
    眾所週知之事，被告子○○、丙○○、己○○、乙○○、甲○○、丁○○雖辯稱
    或受被告庚○○所託、或受老闆辛○○指示云云，然於顯非正常工作時間之深夜
    ，大批人馬摸黑駕駛大量機具越過堤防至系爭土地，挖取土石後外運，已違常情
    ，如非知悉違法，自不可能於該時間駕駛挖土機、大貨車前往上開地點挖土；再
    參以被告庚○○、子○○、丙○○、己○○、乙○○、甲○○、丁○○為警查獲
    時，除被告甲○○、丁○○未及逃跑，與其等所駕駛之車號Ｘ二—七００號及Ｊ
    Ｏ—二０八號大貨車仍留在現場外，其餘被告均倉皇逃逸，將兩部挖土機、兩部
    大貨車遺留現場，員警於現場戒護上開機具直至隔天（即九十一年五月二十一日
    ）中午將機具送交九如保管場之前，均未見被告等人出面領取或處理等情，業據
    證人癸○○即到場處理之員警於本院審理中證述明確，被告庚○○等人雖辯稱當
    天晚上下雨，我們是去躲雨，不是逃跑云云，然挖土機、大貨車均非露天無篷之
    車輛，如需避雨，留在上開車輛內抑或是駕駛上開車輛至適當處所避雨皆可，實
    無須將上開車輛棄置於系爭土地上逕行離去；況挖土機、大貨車等重型機具價值
    不斐，豈有為避雨即將價值數百萬元之車輛棄置不顧、不加聞問，甚至到隔天也
    不去現場處理之理？益證被告庚○○等人為警查獲時情虛逃逸之事實。
  (四)綜上所述，被告庚○○、子○○、丙○○、己○○、乙○○、甲○○、丁○○所
    辯，係諉卸之詞，不足採信，本件事證明確，被告庚○○、子○○、丙○○、己○○、乙○○、甲○○、丁○○上開竊盜犯行洵堪認定。
三、核被告庚○○、子○○、丙○○、己○○、乙○○、甲○○、丁○○所為，係犯
    刑法第三百二十一條第一項第四款之加重竊盜罪。被告等七人間就竊盜行為，有
    犯意聯絡及行為分擔，均為共同正犯。被告乙○○於八十六年間，因違反麻醉藥
    品管理條例案件，經台灣台中地方法院以八十六年度易字第六一八二號判處有期
    徒刑二月確定，於八十七年五月五日易科罰金執行完畢，有臺灣高等法院被告全
    國前案紀錄表在卷可按，其於五年內再犯本件有期徒刑以上之罪，為累犯，應依
    法加重其刑。爰審酌被告庚○○、子○○、丙○○、己○○、乙○○、甲○○、
    丁○○為圖己利，盜採砂土惡性非輕，犯後復均飾詞否認犯行，未見悔意，屏東
    地區多年來盜採嚴重處以輕刑難收警愓之效，被告等參與犯罪情節輕重，及被告
    庚○○前於九十年間，即因違反水利法案件經判處有期徒刑六月確定（於九十二
    年十一月七日始執行完畢，不構成累犯）等一切情狀，分別量處如主文所示之刑
    。公訴人雖就被告庚○○上開犯行求處有期徒刑二年六月，被告甲○○求處有期
    徒刑一年六月，其餘被告求處有期徒刑一年二月，惟考量被告庚○○等人竊取砂
    石之數量，本院認量處上開刑責已足收逞儆之效，附此敘明。至被告庚○○、子
    ○○、丙○○、己○○、乙○○、甲○○、丁○○等人用以行竊之挖土機二部、
    大貨車四部，均為被告辛○○所有之物，爰不併為沒收之諭知，再附此敘明。
四、公訴意旨另以被告庚○○子○○、丙○○、己○○、乙○○、甲○○、丁○○等
    人之前開行為，另犯水利法第九十二條之一中段罪嫌。惟按水利法於九十二年二
    月六日修正，依修正前水利法第七十八條第一項第三款原規定：主管機關為保護
    水道，應禁止在行水區內擅採砂石、堆置砂石或傾倒廢土。而依同法九十二條之
    一第一項則規定如有違反七十八條第一項各款情形之一者，除通知限期回復原狀
    、清除或廢止違禁設施外，處六千元以上三萬元以下罰鍰；因而損害他人權益者
    ，處三年以下有期徒刑、拘役或科或併科四千元以上二萬元以下罰金；致生公共
    危險者，處五年以下有期徒刑，得併科六千元以上三萬元以下罰金。亦即行為人
    有違反水利法第七十八條第一項各款情形時，尚須達因而損害他人權益，或致生
    公共危險者，始足成罪，否則僅屬應處以行政罰鍰之問題。然依新修正第七十八
    條之一第三款仍規定，河川區域內採取或堆置士石之行為應經許可，於違反該規
    定時，則依新修正第九十二條之二及九十四條之一規定，除應處新台幣一百萬元
    以上五百萬元以下罰鍰外，如因此有致生公共危險者，處五年以下有期徒刑，得
    併科新臺幣五十萬元以上五百萬元以下罰金。因而致人於死者，處無期徒刑或七
    年以上有期徒刑。致重傷者，處三年以上、十年以下有期徒刑。該次修正已刪除
    因採取土石「因而損害他人權益」之不確定法律構成要件，而須科處刑罰之規定
    ，另將原「因而損害他人權益」具體限縮規定為「因而致人死亡或重傷」，並提
    高該種犯罪型態之法定刑，而較舊法為重。惟按行為後法律有變更者，應依刑法
    第二條第一項從新從輕原則予以比較適用，係指被告之行為完成或終止後，不論
    變更修正前之刑罰法律，或修正後至法院裁判時之法律，均構成犯罪而應科以刑
    罰者而言。準此，本案被告之前揭行為已非新法處罰之範圍，自無比較新舊法之
    問題。且被告庚○○、子○○、丙○○、己○○、乙○○、甲○○、丁○○之行
    為既於水利法修正後，不構成犯罪，惟因公訴人認被告庚○○等人此部分犯嫌與
    其等加重竊盜罪犯行，為一行為觸犯數罪名之想像競合犯，屬裁判上一罪，故此
    部分不另為免訴之諭知。
貳、無罪部分：
一、公訴意旨另以：被告辛○○明知被告庚○○向卯○○承租之高樹鄉○○○段七三
    ０之二地號土地屬河川行水區，不得擅採砂石，竟雇用甲○○、丁○○二人，並
    出租挖土機二台及大貨車四台予被告庚○○，於九十一年五月二十日二十三時三
    十分許，由被告庚○○帶同甲○○、丁○○，及子○○、丙○○、己○○、乙○○等人，利用辛○○提供之機具，在上址竊取砂石約六百二十五立方公尺，因認
    被告辛○○與被告庚○○等人共犯刑法第三百二十一條第一項第四款之結夥三人
    以上竊盜罪等語。
二、按被告未經審判證明有罪確定前，推定其為無罪；犯罪事實應依證據認定之，無
    證據不得推定其犯罪事實、不能證明被告犯罪，應諭知無罪之判決，刑事訴訟法
    第一百五十四條第一項、第二項及第三百零一條第一項分別定有明文。次按認定
    犯罪事實，所憑之證據，雖不以直接證據為限，間接證據亦包括在內，然無論直
    接或間接證據，其為訴訟上之證明，須於通常一般之人均不致於有所懷疑，而得
    確信其為真實之程度者，始得據為有罪之認定。倘其證明尚未達於此一程度，而
    有合理性懷疑存在時，即不得遽認被告犯罪。又被告依法無自證無罪之義務，若
    控罪所憑之積極證據，在生活經驗上尚不足以排除其他有利被告之合理推斷，致
    不足以證明犯罪事實時，仍不能因被告否認犯罪之辯解不成立，資為無視積極積
    據不足之理由；以上證據法則，通觀最高法院七十六年度台上字第四九八六號、
    三十年度上字第四八二號、三十年度上字第一八三一號等判例所持一貫見解，不
    難明瞭。
三、本件公訴人認被告辛○○涉有前揭罪嫌，無非係以被告甲○○、丁○○供稱「老
    闆辛○○叫我們去整地」等語，及若為整地，無需選擇深夜進行，更無需於警方
    查緝時棄置機具逃離現場，為主要論據。經查：被告辛○○於警訊中供稱「庚○○告訴我要整地，向我借用四部砂石車及二部挖土機，我所有的砂石車及挖土機
    是在九十一年五月二十日晚間八時許離開車場，由己○○負責帶路」等語，被告
    庚○○亦供稱「（問：有無告訴砂石車司機路線？）有，我跟他們約在一個地方
    見面，大約晚上七、八點左右，然後在一起去現場」（見本院審理筆錄），由上
    開供詞可知被告辛○○並未至本件盜挖砂石現場，事前亦未知悉被告庚○○準備
    盜挖砂石之確實位置係在堤防內河川行水區，雖被告庚○○向其租借砂石車及大
    貨車等機具，然並無證據可資證明被告辛○○於出租上開機具之時即知被告庚○○欲將上開機具用作非法之盜採砂石行為，其辯稱並不知道被告庚○○有盜採砂
    石的行為，也不曉得系爭土地在哪裡等語，應堪採信。綜上所述，公訴人認定被
    告辛○○涉犯加重竊盜罪所憑之證據，即未達通常一般人均不致有所懷疑，而得
    以確信其為真實之程度，依罪疑唯輕之法理，被告辛○○前開所辯尚屬可採。此
    外，復查無其他積極證據足認被告辛○○有何公訴人所指之竊盜犯行，揆諸首揭
    法條及判例意旨說明，自不能證明被告辛○○犯罪，應為無罪之諭知，以昭審慎
    。
參、據上論斷，應依刑事訴訟法第二百九十九條第一項前段、第三百零一條第一項，
    刑法第二十八條、第三百二十一條第一項第四款、第四十七條，判決如主文。
本案經檢察官蔡榮龍到庭執行職務。
中      華      民      國    九十二    年     十一     月    二十六    日
                                      臺灣屏東地方法院刑事第四庭
                                          審判長法  官簡志瑩
                                                法  官陳松檀
                                                法  官陳姵君
右正本證明與原本無異。
如不服本判決應於收受本判決送達後十日內向本院提出上訴書狀，其未敘述上訴理由
者，並得於提起上訴後十日內向本院補提理由書狀（均須按他造當事人之人數附繕本
 ）「切勿逕送上級法院」
                                          書記官  許倬維
中      華      民      國    九十二    年     十一     月    二十六    日
附錄論罪法條：
中華民國刑法第三百二十一條
犯竊盜罪而有左列情形之一者，處六月以上、五年以下有期徒刑：
一  於夜間侵入住宅或有人居住之建築物、船艦或隱匿其內而犯之者。
二  毀越門扇、牆垣或其他安全設備而犯之者。
三  攜帶兇器而犯之者。
四  結夥三人以上而犯之者。
五  乘火災、水災或其他災害之際而犯之者。
六  在車站或埠頭而犯之者。
前項之未遂犯罰之。


司法院資訊處製作；財團法人民間司法改革基金會備份。
